臺灣板橋地方法院民事判決　　　　　　 95年度家訴字第113號
原　　　告　丙○○
訴訟代理人　李莉卿律師
被　　　告　丁○○
參　加　人　甲○○
　　　　　　乙○○○
上列當事人間請求清償借款事件，經本院於民國96年1月8日言詞
辯論終結，判決如下：
    主  文
被告應給付原告新臺幣伍佰零參萬柒仟肆佰捌拾捌元，及自玖拾
伍年伍月伍日起至清償日止，按週年利率百分之伍計算之利息。
訴訟費用由被告負擔。
    事  實
一、原告方面：
（一）聲明：求為判決如主文所示。
（二）陳述：
  １、兩造於82年7 月31日結婚。而被告於91年10月8 日購買座
      落於臺北縣中和市○○路799 號住辦兩用房地，總價為新
      臺幣（下同）782 萬元。因當時被告無充裕資金，乃向原
      告之父母甲○○、乙○○○借得自備款100 萬元。
  ２、原告於91年12月22日出售名下位於臺北市○○區○○路4
      段109 巷32弄4 號6 樓之房地，得款600 萬元。於是原告
      於92年1 月24日為被告代償甲○○、乙○○○借款100 萬
      元；又於92年1 月15日匯款745726元、92年1 月27日匯款
      102 萬元、767864元、92年6 月3 日匯款45萬元，供被告
      清償中和房地貸款。再原告於92年1 月27日匯款31萬元供
      被告償還工廠貨款，復於91年12月27日匯款743898元與被
      告清償青年創業貸款。合計被告應返還原告503 萬7488元
      。
  ３、按民法有關夫妻法定財產制第1023條第2 項：「夫妻之一
      方以自己財產清償他方之債務時，雖於婚姻關係存續中，
      亦得請求之」，而同法第1046條訂有：「分別財產制有關
      夫妻債務之清償，適用第1023條之規定」。易言之，除非
      兩造採用之夫妻財產制為「共同財產制」，否則原告皆得
      就本件代償被告債務部分提出請求。而兩造已於93年4 月
      間辦理夫妻分別財產制，因此，原告自得爰依民法第1023
      條第2 項及第1046條向被告主張返還代債之債務。為此，
      依法請求被告返還原告503萬7488元。
（三）證據：提出臺北銀行和平分行活期儲蓄存款存摺影本1 件
      、臺北銀行入戶電匯回條影本5 件、第一商業銀行匯款通
      知單影本1 件、不動產買賣契約書影本1 份（標的為臺北
      市○○區○○路4 段109 巷32弄4 號6 樓）、臺北銀行市
      府分行支票影本1 件、臺北市銀行信義分行支票影本1 件
      、臺北市古亭地政事務所建物所有權狀影本1 件、臺北市
      古亭地政事務所土地所有權狀影本1 件、同意書影本1 件
      、永德土地登記專業代理人事務所尾款結案單影本1 件、
      臺北銀行莊敬分行支票影本2 張、土地建築改良物買賣所
      有權移轉契約書影本1 件、臺北市稅捐稽徵處土地增值稅
      繳款書影本1 件、臺北市稅捐稽徵處92年度契稅繳款書影
      本1 件、戶籍謄本1 件、房屋買賣契約書影本2 份（標的
      為臺北縣中和市○○路799 號3 樓等）、土地買賣契約書
      1 份（標的為臺北縣中和市○○段28張小段296 之3 地號
      ）、臺北富邦銀行對帳單1 件、臺北縣中和地政事務所建
      物所有權狀影本1 件、夫妻財產制契約登記簿謄本影本1
      件為證。
二、被告方面：
（一）聲明：請求駁回原告之訴。訴訟費用由原告負擔。
（二）陳述：
  １、兩造為夫妻關係，84年7月間購買臺北市○○區○○路4段
      段109巷32弄4號6樓房地，房地總價為669萬元，登記在原
      告名下，屋款部分被告出資60萬至80萬元，嗣因上開房地
      不敷使用，遂於91年11月間，由原告選定座落於臺北縣中
      和市○○段，地址為中和市○○路799號房屋，總價782萬
      元，因為木柵房地尚未出售，遂向被告向乙○○○借款10
      0萬元作為自備款，並向玉山銀行貸款700萬元，利息全由
      被告支付。92年2月才出售木柵房地，得款600萬元，分別
      償還乙○○○借款100萬元、木柵房地貸款100萬元、被告
      之前以木柵房地向土地銀行辦理青年創業貸款74萬元、92
      年3 月間，再以其中300 萬元償還玉山銀行房貸。因此，
      原告主張清償被告所負503 萬7488元而提出臺北銀行入戶
      電匯回條影本5 件、第一商業銀行匯款通知單影本1 件均
      為真實。
  ２、原告要求以被告名義購買中和房地，無非要被告繳交每月
      約2萬2千元的房屋貸款（本金與利息），目前剩餘約350
      萬元，即使被告因遭原告家暴搬離上址，房貸仍由被告負
      擔。
  ３、上開原告名下臺北市木柵地區房地購屋時之裝潢費與所需
      家電用品，由被告全部支出。且於購買木柵房地時，兩造
      言明，木柵房地所有權，應以兩造名義登記，惟原告認房
      屋稅與地價稅負擔較高，被告同認夫妻財產共有，於是同
      意木柵房地登記於原告名下。
  ４、而被告自91年11月至95年8月已繳交近4年房貸，家中的裝
      潢、家電購買，甚至家中大小開銷與生活日用品的消費，
      含水電、瓦斯費、大樓房屋、車位管理費及每年房屋稅、
      地價稅、房屋中央空調保養費、子女寒假安親班費用和英
      文補習費、全家寒暑假出外旅遊雜費，每月花費達5、6萬
      元，皆由被告支出。原告在華航工作每月領薪5萬元，未
      幫忙支撐家庭。因此，原告主張要被告返還503 萬7488元
      ，被告則主張以上揭家用開銷及木柵房地購屋時出資之60
      萬元至80萬元等金錢抵銷之。
  ５、93年3月左右，原告與公司主管不和，擔心遭解雇影響被
      告名下房地及個人公司，進而導致家中經濟來源不保，於
      是原告通知被告辦理夫妻分別財產制。因此，被告於夫妻
      共有財產期間，為原告支付木柵房地自備款，何來債權、
      債務關係之說。
  ６、綜上所述，原告提出本件之訴無理由，請依法駁回之。
三、本院依職權調閱本院登記處93年度財登字第78號夫妻財產制
    訂約登記全卷1宗。
    理  由
一、程序方面：
    按就兩造之訴訟有法律上之利害關係之第三人，為輔助一造
    起見，於該訴訟繫屬中，得為參加，民事訴訟法第58條第1
    項規定明確。若兩造訴訟之結果，一造受敗訴之判決，參加
    人對該造之債權即有難以受償之虞，堪認有法律上之利害關
    係，最高法院80年度臺抗字第249 號明揭此旨。本件參加人
    甲○○、乙○○○主張：伊等為原告之父母，原告所購買位
    於臺北市○○區○○路4 段109 巷32弄4 號6 樓房地時，曾
    向參加人等借款共370 萬元，迄今原告尚未清償。為確保參
    加人等養老金不虞匱乏，而聲明參加訴訟等語。揆諸前揭說
    明，本件聲明參加訴訟，於法尚無不合，應予准許。合先敘
    明。
二、原告主張兩造於82年7 月31日結婚，於婚姻關係存續中，原
    告於84年5 月間購買位於臺北市○○路○ 段109 巷32弄4 號
    6 樓房地，被告於91年10月8 日購買座落於臺北縣中和市○
    ○路799 號3 樓房地，而原告所有上開房地，於91年12月22
    日出售，得款600 萬元，此有不動產買賣契約書影本1 份（
    標的為臺北市○○區○○路4 段109 巷32弄4 號6 樓）、臺
    北銀行市府分行支票影本1 件、臺北市銀行信義分行支票影
    本1 件、臺北市古亭地政事務所建物所有權狀影本1 件、臺
    北市古亭地政事務所土地所有權狀影本1 件、同意書影本1
    件、永德土地登記專業代理人事務所尾款結案單影本1 件、
    臺北銀行莊敬分行支票影本2 張、土地建築改良物買賣所有
    權移轉契約書影本1 件、臺北市稅捐稽徵處土地增值稅繳款
    書影本1 件、臺北市稅捐稽徵處92年度契稅繳款書影本1 件
    、房屋買賣契約書影本1 份（標的為臺北縣中和市○○路79
    9 號3 樓等）、土地買賣契約書1 份（標的為臺北縣中和市
    ○○段28張小段296 之3 地號）、臺北縣中和地政事務所建
    物所有權狀影本1 件、戶籍謄本1 件為證，且為被告不爭執
    ，堪信原告主張為真實。又原告主張其出售上開臺北市文山
    區房地得款600 萬元，其中420 萬元償還該屋房貸後，另於
    92年1 月24日為被告代償甲○○、乙○○○借款100 萬元，
    且於92年1 月15日匯款745726元、92年1 月27日匯款102 萬
    元、767864元、92年6 月3 日匯款45萬元，供被告清償中和
    房地貸款。再原告於92年1 月27日匯款31萬元供被告償還工
    廠貨款，復於91年12月27日匯款743898元與被告清償青年創
    業貸款，合計共503 萬7488元，此有臺北銀行和平分行甲○
    ○帳戶活期儲蓄存款存摺（帳號為000000000000號）影本1
    件、臺北銀行入戶電匯回條影本5 件、第一商業銀行匯款通
    知單影本1 件、臺北富邦銀行95年3 月7 日存款明細帳1 件
    在卷可稽，復為被告不爭執，足認原告主張為真實。而被告
    抗辯兩造於84年間購買臺北市文山區上開房地時，伊有出資
    60萬至80萬元左右，中和房貸都是伊在負擔，居住於臺北市
    文山區期間，原告支付房貸、水電瓦斯費、伊負責假日菜錢
    、日用品、小孩衣物用品，91年11月搬到中和後，原告付了
    半年不到電費就不付了，其他所有費用都由伊支付，而原告
    出售臺北市文山區房地，為夫妻共有財產，應給伊320 萬元
    ，故原告雖於92年1 月27日匯款31萬元供被告清償工廠貨款
    ，亦可自320 萬元中或與上開被告家用支出抵銷云云，然被
    告所主張之支出，均為原告否認，被告復未提出其他證據佐
    證，無從認定被告所辯為真。
三、按民法就夫妻財產制，於91年6 月26日修正公布，修正後民
    法第1017條第1 項明定：「夫或妻之財產分為婚前財產與婚
    後財產，由夫妻各自所有。不能證明為婚前或婚後財產者，
    推定為婚後財產；不能證明為夫或妻所有之財產，推定為夫
    妻共有」。而該次修正前民法第1017條則規定：「聯合財產
    中，夫或妻於結婚時所有之財產，及婚姻關係存續中取得之
    財產，為夫或妻之原有財產，各保有其所有權。聯合財產中
    ，不能證明為夫或妻所有之財產，推定為夫妻共有之原有財
    產」。因此，不論於法律修正後，夫妻對其原有財產或婚後
    財產，各有擁有所有權。兩造於82年7 月31日結婚後，原告
    於84年5 月間購得位於臺北市○○區○○路4 段109 巷32弄
    4 號6 樓房地，該屋登記所有權人為原告，此有上開臺北市
    古亭地政事務所建物所有權狀、土地所有權狀影本各1 件附
    卷可稽，足認該房地屬原告所有，因此該房地出售所得之價
    款，為該房地所有權之變形，理應屬原告所有。而座落於臺
    北縣中和市○○路799 號3 樓房地，由被告簽訂買賣契約書
    購得，此有不動產買賣契約書影本2 件附卷可參；兩造並於
    93年4 月2 日向本院登記處辦理夫妻分別財產制，約定以臺
    北縣中和市○○路799 號3 樓房地屬被告所有，此有原告提
    出之夫妻財產制契約登記簿謄本1 件及本院依職權調取93年
    財登字第78號全卷核對無訛，復為被告所不爭，足認前開臺
    北縣中和市不動產，應屬被告所有之財產。
四、又夫妻個自對其債務負清償之責，夫妻之一方以自己財產清
    償他方之債務時，雖於婚姻關係存續中，亦得請求償還。民
    法第1023條定有明文；而分別財產制有關夫妻債務之清償，
    適用第1023條之規定，民法第1046條明揭此旨。經查，原告
    以自有位於臺北市○○區○○路4 段109 巷32弄4 號6 樓房
    地變賣得款，匯入被告銀行帳戶，代為清償被告所有不動產
    之甲○○、乙○○○借款100 萬元、銀行貸款372 萬7488元
    及工廠貨款31萬元，合計共503 萬7488元，並有臺北銀行入
    戶電匯回條影本5 件、第一商業銀行匯款通知單影本1 件，
    臺北富邦銀行95年3 月7 日存款明細帳1 件，且為被告不爭
    ，則原告應屬以自己財產為被告清償債務無疑。因此，原告
    依民法第1046條準用第1023條規定，請求被告返還503 萬74
    88元，為有理由，應予淮許。
五、據上結論：原告之訴為有理由，依民事訴訟法第第78條，判
    決如主文。
中　　華　　民　　國　　96　　年　　1 　　月　　26　　日
                  家事法庭法　官　高玉舜
以上正本係照原本作成
如對本判決上訴，須於判決送達後20日內向本院提出上訴狀
中　　華　　民　　國　　96　　年　　1 　　月　　26　　日
                          書記官　劉靜慧
